臺灣高等法院民事裁定　　　　　　　　　96年度破抗字第23號
抗　告　人　甲○○
上列抗告人因聲請破產宣告事件，對於中華民國96年3月28日臺
灣板橋地方法院96年度破更字第1號所為裁定提起抗告，本院裁
定如下：
    主  文
原裁定廢棄，應由臺灣板橋地方法院更為裁定。
    理      由
一、按破產，對債務人不能清償債務者，宣告之；債務人停止支
    付者，推定其為不能清償；法院對於破產之聲請，應自收到
    聲請之日起7日內，以裁定宣告破產或駁回破產之聲請。在
    裁定前，法院得依職權為必要之調查，並傳訊債務人、債權
    人及其他關係人，破產法第57條、第1條第2項、第63條第1
    、2項分別定有明文。又債務人之財產價值，是否足堪清償
    其債務，應以債權人聲請破產時而非以其債務發生時為準，
    且不僅以不動產之有無及其價值為認定之依據，債務人是否
    尚有其他財產或信用能力，自應併予調查審認（最高法院92
    年度台抗字第89號裁判意旨參照）。次按財團費用及財團債
    務，應先於破產債權，隨時由破產財團清償之；破產宣告後
    ，如破產財團之財產不敷清償財團費用及財團債務時，法院
    因破產管理人之聲請，應以裁定宣告破產終止，破產法第97
    條、第148條分別定有明文。是參酌破產法第148條規定之旨
    趣，倘債務人確係毫無財產可構成破產財團，或破產財團雖
    勉強可組成，然其破產財團之財產尚不敷清償破產財團之費
    用及財團之債務，縱使予以裁定宣告債務人破產，此無異徒
    增破產程序及費用之浪費，復其他破產債權人已無法藉由破
    產程序而受到任何清償之機會，而無從依破產程序清理其債
    務，即無進行破產程序之必要，自得以無宣告破產之實益為
    由，依同法第63條第1項規定，以裁定駁回債務人破產之聲
    請（司法院院字第1505號解釋意旨(二)、最高法院86年度台
    抗字第479號裁定意旨參照）。
二、聲請及抗告意旨略以：(一)伊於就學期間即開始半工半讀負擔
    家計，嗣伊父親車禍開刀須巨額醫藥費，致早期購得之房屋
    因未繳房貸而遭法院拍賣，現全家租屋居住，伊除負擔家計
    外，尚須支付房租，微薄薪資不足以應付龐大開銷，故向銀
    行貸款週轉運用。又伊之兄嫂對其子女不聞不問，伊肩負起
    照顧姪子之責，更有甚者，伊之母親罹患肝硬化之重症，須
    長期就醫治療，伊有限之收入，漸無法如期繳付相關貸款及
    利息，迄今負債高達新台幣（下同）346萬5516元，超過伊
    之總資產甚多，為維護伊及債權人之權益，並給予伊再生之
    機會，爰依法聲請破產。(二)原法院本應受上級法院發回之法
    律見解所拘束，然原裁定竟與上級法院發回之旨相左，容有
    不當。又債務人有不能清償債務之情事，即可宣告破產，破
    產法第1條、第57條定有明文。伊僅為一個可憐的悲苦婦女
    ，因負擔家庭重擔才會積欠龐大債務，每月利息高達6萬元
    ，伊縱使不吃不喝，也根本付不起利息，且一輩子都還不到
    任何本金，依破產法及學者見解，伊之負債總額已超過總資
    產甚多，自已符合宣告破產之要件，且有宣告破產之必要。
    而伊現有之財產，均未有別除權存在，且有30萬1100元之現
    金，而得構成破產財團，以支付破產程序所生之費用及分配
    債務，依相關實務之見解，本件聲請應予准許。又法院應體
    察現代之思潮，如合於宣告破產之要件，即應予准許，不要
    有貴賤不同之區分，原裁定與現代債務清理法治思潮重在給
    予債務人經濟生活重建之機會不符，本件實已符合宣告破產
    之要件，伊之聲請為有理由，求予廢棄原裁定等語。
三、經查：抗告人主張其現有資產為現金30萬1100元、不動產現
    值1萬0787元，及其現有負債總額346萬5516元，聲請法院准
    其破產宣告，並提出債務人財產目錄、債權人清冊等在卷可
    參（見原審95年破字第32號卷第12至14頁）。又抗告人確有
    上開現金資產，亦經抗告人於本院前審提出國泰世華銀行蘆
    洲分行，發票日95年11月7日之支票影本為證（見本院95年
    破抗字第67號卷第24頁），且依原法院職權調查抗告人所得
    申報資料，另有94年薪資所得12萬元、不動產現值1萬0700
    元，亦有司法院稅務電子閘門財產所得調件明細表在卷足憑
    （見原審95年破字第32號卷第26頁），應認抗告人確有上開
    財產。惟抗告人現有負債總額是否確為346萬5516元？抗告
    人每月應負擔之利息是否為6萬元？其每月薪資收入究為多
    少？是否尚有其他財產或信用能力？且抗告人陳稱伊除負擔
    家計外，尚須支付房租，而伊又須負起照顧姪子之責，伊之
    母親罹患肝硬化之重症，須長期就醫治療等情，凡此均與抗
    告人之財產價值，是否足堪清償其債務有關，揆諸首揭見解
    ，自應由原法院為必要之調查，然就此均未據原法院依職權
    詳予調查，自無從得知構成破產法第82條之破產財團數額及
    破產法第95條、第96條之財團費用、財團債務數額為何，即
    無法確定本件破產財團之財產是否足以清償破產財團費用及
    財團債務，而有宣告破產之實益。又債務人是否請求金融機
    構以協商方式商談分期或減免之條件，非破產程序所應審酌
    ，併予敘明。從而，原法院就上開事項既尚未能調查確認，
    遽以抗告人目前正值壯年，其屆退休年齡尚有多年，其每月
    工作所得連同上開財產，顯有支付債務之可能性，認抗告人
    仍有清償對外負債之能力，而駁回抗告人之聲請，即有未洽
    。抗告論旨指摘原裁定不當，求予廢棄，為有理由。又審酌
    上情後，如認不應宣告破產，則應駁回抗告人之聲請，固不
    待言；惟如認應宣告破產，則依破產法第64條、第65條規定
    ，法院於宣告破產時應為選任破產管理人、決定申報債權期
    間及第1次債權人會議期日，及公告破產人之債權人應於規
    定期間內向破產管理人申報其債權等必要之處置，該等處置
    核應由原法院為之，自有將本件發回原法院更為妥適處理之
    必要。
四、據上論結，本件抗告為有理由，爰裁定如主文。
中　　華　　民　　國　　96　　年　　5 　　月　　11　　日
                  民事第七庭
                      審判長法  官  鄭三源
                            法  官  王聖惠
                            法  官  周美月
正本係照原本作成。
本裁定除以適用法規顯有錯誤為理由，並經本院許可外，不得再
抗告。如提起再抗告，應於收受後10日內委任律師為訴訟代理人
向本院提出再抗告狀。並繳納再抗告費新台幣１千元。
中　　華　　民　　國　　96　　年　　5 　　月　　11　　日
　　　　　　　　　　　　　　書記官  李華安
